臺灣士林地方法院民事判決
110年度訴字第990號
原      告  乙○○○
訴訟代理人  賈世民律師
            李龍生律師
被      告  甲○○  
上列當事人間請求拆除地上物返還土地等事件，本院於民國111
年1月10日言詞辯論終結，判決如下：
    主  文
一、被告應將坐落新北市○○區○○段○○○地號土地上如附圖所示編
    號A之地上物拆除，並將上開土地騰空返還予原告。
二、被告應給付原告新臺幣參拾伍萬柒仟伍佰肆拾柒元，及自民
    國一百一十年八月十八日起至清償日止，按週年利率百分之
    五計算之利息。
三、被告應自民國一百一十年八月四日起至騰空返還第一項所示
    土地之日止，按月給付原告新臺幣伍仟玖佰參拾壹元。
四、原告其餘之訴駁回。
五、訴訟費用由被告負擔。
六、本判決主文第一項於原告以新臺幣貳佰壹拾伍萬柒仟肆佰貳
    拾玖元為被告供擔保後，得假執行。但被告以新臺幣陸佰肆
    拾柒萬貳仟貳佰捌拾柒元為原告預供擔保，得免為假執行。
七、本判決主文第二項於原告以新臺幣壹拾壹萬玖仟壹佰捌拾貳
    元為被告供擔保後，得假執行。但被告以新臺幣參拾伍萬柒
    仟伍佰肆拾柒元為原告預供擔保，得免為假執行。
八、本判決主文第三項於每月履行期屆至後，於原告就各期給付
    各以新臺幣壹仟玖佰柒拾柒元為被告擔保後，得假執行。但
    被告如就各期給付各以新臺幣伍仟玖佰參拾壹元為原告預供
    擔保，得免為假執行。
九、原告其餘假執行之聲請駁回。
    事  實  及  理  由
壹、程序部分
    按訴狀送達後，原告不得將原訴變更或追加他訴。但擴張或
    減縮應受判決事項者，不在此限。又不變更訴訟標的，而補
    充或更正事實上或法律上之陳述者，非為訴之變更或追加。
    民事訴訟法第255條第1項第3款及第256條定有明文。本件原
    告起訴時主張被告未經其同意於原告所有坐落新北市○○區○○
    段000地號土地(下稱系爭土地)上搭建鐵皮屋(下稱系爭鐵皮
    屋)，無權占用系爭土地約80平方公尺，並依此計算請求被
    告給付相當於租金之不當得利。嗣於訴訟進行中，系爭土地
    遭占用之部分經新北市淡水地政事務所測量後，原告依測量
    成果擴張其關於不當得利數額，及更正系爭鐵皮屋占用系爭
    土地之範圍，其終聲明為：㈠被告應將系爭土地上，如新北
    市地政事務所收件日期民國110年9月10日淡土測字第1736號
    土地複丈成果圖（即附圖）暫編符號A所示地上物(面積157.
    93平方公尺)拆除，並將上開土地騰空返還予原告。㈡被告應
    給付原告新臺幣(下同)51萬704元，及自起訴狀繕本送達翌
    日起至清償日止，按年息百分之五計算之利息。㈢被告應自1
    10年8月4日起至騰空返還系爭土地之日止，按月給付原告8,
    472元。㈣願供擔保請准宣告假執行(見本院卷第149頁民事準
    備一狀暨更正聲明狀)。核原告關於請求不當得利數額部分
    ，係擴張應受判決事項之聲明，於法並無不合，應予准許。
    另原告就新北市淡水地政事務所測量後，特定占有系爭土地
    之範圍，此部分屬更正法律上及事實上之陳述，揆諸上開說
    明，非屬訴之變更，併予敘明。
貳、實體部分
一、原告主張：其為系爭土地所有人，日前透過系爭土地航照圖
    發現被告於系爭土地上搭建系爭鐵皮屋經營河馬車房汽車修
    理廠營業使用，系爭鐵皮屋占用系爭土地之面積經新北市淡
    水地政事務所測量為157.93平方公尺。為此依民法第767條
    第1項前段及中段規定請求被告拆屋還地，並依民法第179條
    規定請求被告給付自起訴時即110年8月4日起回溯5年及至騰
    空返還系爭土地之日止之相當於租金之不當得利等語。並聲
    明：㈠被告應將系爭土地上，如附圖暫編符號A所示地上物(
    面積157.93平方公尺)拆除，並將上開土地騰空返還予原告
    。㈡被告應給付原告51萬704元，及自起訴狀繕本送達翌日起
    至清償日止，按年息百分之五計算之利息。㈢被告應自110年
    8月4日起至騰空返還系爭土地之日止，按月給付原告8,472
    元。㈣願供擔保請准宣告假執行。
二、被告則以：伊於89年間無償向親戚借用與系爭土地同段之61
    9地號土地(下稱619地號土地)開設汽車保養廠，後於95年間
    改為承租，並於承租期間再向親戚購買619地號土地，619地
    號土地後方之系爭土地為山坡地，因淡水常有降雨，90年、
    96年及101年皆有土石流發生，期間為加強水土保持，多次
    種植灌木、樹木，也陸續搭建遮蔭鐵皮屋，從90年起至今完
    全不知有占用他人土地。又土地間之界線，因多次土石沖刷
    恐有誤差而不知，按民法第772條準用第769條，被告因善意
    占有系爭土地，因時效業已成就得請求登記為地上權人。況
    系爭鐵皮屋占用系爭土地部分，並無聯外道路且為斜坡，極
    難利用，距離捷運站大段距離，以公告地價計算相當於租金
    之不當得利顯然過高等語資為抗辯，並聲明：㈠原告之訴及
    假執行之聲請均駁回。㈡如受不利判決，願供擔保請准宣告
    假執行。
三、本院之判斷：
  ㈠原告主張其為系爭土地所有人，被告於鄰地即619地號土地上
    經營汽車修理廠營業使用，搭建之系爭鐵皮屋占用系爭土地
    等情，為被告所不爭執，並有系爭土地登記簿謄本在卷可參
    （本院卷第24頁），原告此部分主張應堪信為真實。再本院
    囑託新北市淡水地政事務所測量後，系爭鐵皮屋占用之系爭
    土地之範圍如附圖所示編號A部分、面積157.93平方公尺。
  ㈡按所有人對於無權占有或侵奪其所有物者，得請求返還之。
    對於妨害其所有權者，得請求除去之。有妨害其所有權之虞
    者，得請求防止之。民法第767 條第1 項定有明文。再按以
    無權占有為原因，請求返還所有物之訴，被告對原告就其物
    有所有權存在之事實無爭執，而僅以非無權占有為抗辯者，
    原告於被告無權占有之事實，無舉證責任。被告應就其取得
    占有，係有正當權源之事實證明之，如不能證明，則應認原
    告之請求為有理由（最高法院72年度台上字第1552號判決意
    旨參照）。被告所提土地租賃契約書（本院卷第69至73頁）
    ，被告承租619地號土地，惟其所有之系爭鐵皮屋越界占有
    原告之系爭土地，被告既未舉證其占有系爭土地有何合法權
    源，原告請求被告就系爭鐵皮屋占用系爭土地部分拆除，將
    占用土地返還原告，自屬有據。
  ㈢按因時效完成而取得地上權或地上權登記請求權者，必須以
    行使地上權之意思而占有他人之土地為其成立要件之一，又
    縱認上訴人因地上權取得時效完成而得主張時效利益，依民
    法第772條準用第769條及第770條之規定，亦僅得請求登記
    為地上權人而已，並非即取得地上權，在其未依法登記為地
    上權人之前，自不能本於地上權之法律關係，向土地所有人
    有所主張而認其非無權占有。被告抗辯自89年起使用619地
    號土地，系爭鐵皮屋占用系爭土地之部分應可時效取得地上
    權云云。但依被告所陳因數度風災，原設置之磚造房屋多次
    重砌磚牆，不察有占有他人土地情狀（見本院卷第169、171
    頁民事答辯狀），足見被告不知占有他人系爭土地，自無以
    行使地上權之意思而占有他人土地，況於原告提起本件訴訟
    前，被告亦無向地政機關請求登記為地上權人（見本院卷第
    184頁筆錄），是被告抗辯因時效而取得地上權，並無足採
    。
  ㈣原告請求被告給付占有系爭土地之相當租金之不當得利，有
    無理由？
  1.按無法律上之原因而受利益，致他人受損害者，應返還其利
    益。雖有法律上之原因，而其後已不存在者，亦同。民法第
    179 條定有明文。又無權占有他人不動產，可能獲得相當於
    租金之利益，此為社會通常之觀念。被告無權占用系爭土地
    ，致原告不能就系爭土地為使用收益，原告依不當得利規定
    ，請求被告給付相當於租金之損害者，自屬有據。
  2.按城市地方房屋之租金，以不超過土地及其建築物申報總價
    年息百分之十為限。此項規定於租用基地建築房屋準用之。
    土地法第97條第1項、第105條分別定有明文。而該條之土地
    價額，依土地法施行法第25條規定，係指法定地價而言。又
    法定地價，依土地法第148條規定，係指土地所有權人依土
    地法所申報之地價，故土地法第97條所謂之土地申報價額，
    即指該土地之申報地價。是上開租金上限規定，可供本院作
    為參考依據。又因租金為承租人使用、收益租賃物應支付之
    對價，故法院審酌使用土地所獲得之利益時，除應斟酌不動
    產之價值、所處位置及其四周工商業繁榮情形外，另應注意
    占有人利用該土地之經濟價值與所得之利益。經查，系爭土
    地坐落新北市淡水區，位於被告經營之汽車保養廠後方，地
    形為山坡地，其上現況為樹林，並未開發使用，附近並無住
    家，經由八勢路連接至中正東路2段，步行7至10分鐘可抵市
    區，重要公共設施有捷運及淡水輕軌紅樹林站，此有本院勘
    驗筆錄、現場照片，及原告所提地圖、環境照片在卷可參（
    見本院第47至59頁、第124至132頁）。本院參酌上開因素，
    認相當於租金之數額以土地申報地價年息7%計算，應屬適當
    。
  3.原告得請求105年8月4日至110年8月3日之相當於租金數額為
    何？
    系爭土地於105年、107年、109年之申報地價各為每平方公
    尺6,621元、6,385元、6,438元，有新北市淡水地政事務所1
    10年12月8日新北淡地價字第1106047599號函在卷可參（本
    院卷第175頁），則附表所示105年8月4日至110年8月3日此
    段期間相當租金之不當得利數額為35萬7,547元（計算式如
    附表，元以下四捨五入），另自110年8月4日起至返還系爭
    土地之日止，按月之不當得利數額為5,931元（6438×157.93
    ×7%÷12≒5931）。
  ㈤按給付無確定期限者，債務人於債權人得請求給付時，經其
    催告而未為給付，自受催告時起，負遲延責任；其經債權人
    起訴而送達訴狀，或依督促程序送達支付命令，或為其他相
    類之行為者，與催告有同一之效力；遲延之債務，以支付金
    錢為標的者，債權人得請求依法定利率計算之遲延利息；應
    付利息之債務，其利率未經約定，亦無法律可據者，週年利
    率為百分之五。民法第229條第2項、第233條第1項及第203 
    條分別定有明文。原告請求被告給付如附表所示金額部分，
    屬以給付金錢為標的，依上開規定，原告併請求自起訴狀繕
    本送達即110年8月17日（見本院卷第46頁送達證書）翌日起
    ，按週年利率百分之五計算之利息，為有理由。
四、綜上所述，原告基於民法第767條第1項物上請求權、第179
    條不當得利規定，請求：㈠被告應應將系坐落爭土地上如附
    圖所示編號A所示地上物拆除，並將上開土地騰空返還予原
    告。㈡被告應給付原告35萬7,547元，及自110年8月18日起至
    清償日止，按週年利率百分之五計算之利息。㈢被告應自110
    年8月4日起至騰空返還系爭土地之日止，按月給付原告5,93
    1元，為有理由，應予准許。至原告逾上開範圍之不當得利
    請求部分，則無理由，應予駁回。
五、兩造均陳明願供擔保，請宣告假執行及免為假執行，經核於
    法並無不合，爰分別酌定相當之擔保金額，予以准許。至原
    告敗訴部分，其假執行之聲請因失所附麗，應併予駁回之。
六、本件事證已臻明確，兩造其餘之攻擊或防禦方法及未經援用
    之證據，經本院斟酌後，認為均不足以影響本判決之結果，
    自無一一詳予論駁之必要，併此敘明。
七、據上論結，原告之訴為一部有理由、一部無理由，依民事訴
    訟法第79條、第390條第2項、第392條第2項，判決如主文。
中　　華　　民　　國　　111 　年　　1 　　月　　28　　日
                          民事第二庭
                              法  官  辜  漢  忠  
以上正本係照原本作成。
如對本判決上訴，應於判決送達後20日內向本院提出上訴狀，若
委任律師提起上訴者，應一併繳納上訴審裁判費，否則本院得不
命補正逕行駁回上訴。
中　　華　　民　　國　　111 　年　　1 　　月　　28　　日
                              書記官  潘  盈  筠
附表
占用期間 申報地價（元/ 每平方公尺） 相當於租金之不當得利數額(元以下四捨五入） 105年8月4日至105年12月31日 6621 6621x157.93x7%x150/365≒30080 106年1月1日至106年12月31日 6621 6621x157.93x7%≒73196 107年1月1日至107年12月31日 6385 6385x157.93x7%≒70587 108年1月1日至108年12月31日 6385 6385x157.93x7%≒70587 109年1月1日至109年12月31日 6438 6438x157.93x7%≒71173 110年1月1日至110年8月3日 6438 6438x157.93x7%x215/365≒41924 總計  357547